臺灣高等法院臺南分院刑事判決
　　　　　　　　　　　　　　 94年度重選上更(四)字第366號
上　訴　人
即　被　告　丁○○
選任辯護人　林金宗律師
上列上訴人因賄選案件，不服臺灣臺南地方法院九十一年度訴字
第六九五號中華民國九十一年十月三十一日第一審判決（起訴案
號：臺灣臺南地方法院檢察署九十一年度選偵字第五十四號、第
二十一號、第三十一號），提起上訴，經本院判決後，由最高法
院第四次發回更審，本院判決如下：
    主  文
原判決關於丁○○部分均撤銷。
丁○○共同連續對於有投票權之人，交付賄賂，而約其投票權為
一定之行使，處有期徒刑拾月，褫奪公權貳年。扣案蘭麗綿羊禮
盒伍盒（其中肆盒每盒內有綿羊香皂塊、果酸香皂塊、洗髮
乳及沐浴乳各壹瓶、牙刷陸支，另一盒僅有綿羊香皂貳塊、果酸
香皂壹塊），均沒收。
    事  實
一、丁○○曾於民國（下同）八十三年間，因妨害投票罪，經本
    院判處有期徒刑一年二月，褫奪公權一年，緩刑五年確定，
    於八十八年緩刑期滿，猶不知悔改。因擬競選臺南市第十七
    屆富裕里里長選舉，為期使自己能於里長選舉中順利當選，
    竟與黃麗卿及李劉玉（以上二人，均經判刑確定）共同基
    於投票行賄之概括犯意，由丁○○於九十一年三月底某日，
    利用不知情郭天賜，將裝有沐浴乳、洗髮乳各一瓶，果酸香
    皂、綿羊香皂各三塊及迪斯可牙刷六枝蘭麗綿羊禮盒若干，
    委由郭天賜交付黃麗卿、李劉玉，並請黃麗卿負責將該等
    禮盒，交予該里居住於台南市○○路○段二六九巷雙號有投
    票權里民，李劉玉則負責將禮盒，交予同巷單號有投票權
    里民，要求投票時支持丁○○，並告訴渠二人，在其登記參
    選里長前交付禮盒予里民，不會構成犯罪。
二、黃麗卿及李劉玉即於收受該批禮盒當日，依丁○○指示，
    由黃麗卿分別將禮盒交付予下列有投票權八位里民：台南市
    ○區○○路二段二六九巷四四號壬○○○（起訴書誤許林秀
    趁）、台南市○區○○路二段二六九巷卅四號丑○○、台南
    市○區○○路二段二六九巷卅六號癸○○、台南市○區○○
    路二段二六九巷十號巳○○○、台南市○區○○路二段二六
    九巷八號子○○○、台南市○區○○路二段二六九巷廿六號
    卯○○○、台南市○區○○路二段二六九巷十四號乙○○、
    台南市○區○○路二段二六九巷六號午○○等八位里民各一
    盒。另李劉玉則分別將禮盒交予下列有投票權七位里民：
    台南市○區○○路二段二六九巷十三號申○○○、台南市○
    區○○路二段二六九巷十一號寅○○○、台南市○區○○路
    二段二六九巷三號庚○○、台南市○區○○路二段二六九巷
    七號紀俊祥、台南市○區○○路二段二六九巷五號甲○○、
    台南市○區○○路二段二六九巷廿一號辛○○、台南市○區
    ○○路二段二六九巷九號己○○等七位里民各一盒，並告以
    禮盒係丁○○贈送，於投票日將選票投給丁○○，而行求為
    投票權之一定行使。並獲得壬○○○、丑○○、申○○○、
    癸○○、巳○○○、子○○○、寅○○○、庚○○、紀俊祥
    、甲○○、卯○○○、辛○○、乙○○、己○○、午○○等
    人同意，而予以收受（按壬○○○、丑○○、申○○○、癸○○、巳○○○、子○○○、寅○○○、庚○○、紀俊祥、
    甲○○、卯○○○、辛○○、乙○○、己○○、午○○等十
    五人，業經本院上訴審，各判處有期徒刑二月，褫奪公權一
    年，緩刑二年確定）。
三、嗣於九十一年六月二日下午，為警持搜索票赴黃麗卿、午○○、卯○○○及辛○○等人家中搜索，在黃麗卿家中扣得丁○○所交付，預備行求之賄賂即蘭麗綿羊禮盒五盒（其中四
    盒每盒內有綿羊香皂三塊、果酸香皂三塊、洗髮乳及沐浴乳
    各一瓶、牙刷六支，另一盒僅有綿羊香皂二塊、果酸香皂一
    塊），黃麗卿亦於檢察官偵查中自白，並供出李劉玉，因
    而查獲丁○○，獲悉上情。
四、案經法務部調查局台南市調查站及台南市警察局第一分局報
    請臺灣臺南地方法院檢察署檢察官偵查起訴。
    理  由
甲、證據能力部分：
　(一)查同案被告壬○○○、丑○○、申○○○、癸○○、巳○○○、子○○○、寅○○○、庚○○、甲○○、卯○○○、辛○○、乙○○、己○○、午○○等十四人，均於本院更四審
    時，以證人身分傳訊到，接受被告及其辯護人對質詰問（詳
    更四卷一七四頁以下），則渠等於本院更四審所供，自有證
    據能力。
  (二)按修正後刑事訴訟法第一百五十八條之三固然規定，證人未
    經具結者，其證言不得作為證據。然同法第一百五十九條之
    二規定，被告以外之人於檢察事務官、司法警察官司法警察
    調查中所為之陳述，與審判中不符時，其先前之陳述具有較
    可信之特別情況，且為證明犯罪事實存否所必要者，得為證
    據。而被告以外之人於司法警察面前，所為供述，與審判中
    供述不符，尚且得因其先前在司法警察面前，所為陳述具有
    較可信特別情況，而得作為證據，則被告以外之人於檢察官
    面前所為陳述，如同具有較可信之特別情況，自無不得作為
    證據之理！雖檢察官於偵查中訊問被告以外之人時，依法應
    命具結，始得作為證據。然如檢察官於偵查中訊問時，係以
    被告身分訊問，自無命該應訊者具結之理！以此言之，如被
    告以外之人於偵查中所為不利本案被告之供述，倘其後在審
    判中供述，與先前在偵查中所為不利本案被告之供述不符者
    ，自得類推適用刑事訴訟法第一百五十九條之二規定，認共
    同被告於偵查中供述，如具備同法第一百五十九條之二規定
    要件時，亦得作為證據。本件前開同案被告壬○○○等十四
    人，於偵查中係以共同被告身分應訊，然渠等十四人，均未
    就渠等在偵查中供述之任意性，有任何質疑，則渠等十四人
    於偵查中供述信憑性，自可獲得擔保。雖渠等十四人於偵查
    中係以共同被告身分供述，未經以證人身分傳訊並令其具結
    ，渠等所為不利被告丁○○供述，固與刑事訴訟法第一百五
    十八條之三規定不合，然依前所述，本件上開同案被告十四
    人係本件接受被告丁○○賄選之選民，為證明本件被告丁○○賄選罪是否成立之重要證人，而本件上開同案被告十四人
    於本院審判中供述，復與其等於偵查中所供不符，自符合刑
    事訴訟法第一百五十九條之二規定，依前論述予以類推適用
    。準此，上開同案被告十四人於偵查中供述，亦具有證據能
    力，合先敘明。至於同案被告紀俊祥經本院更四審傳訊未著
    ，被告及其辯護人捨棄就該人為對質詰問，並同意依刑事訴
    訟法第一百五十九條之五規定，作為證據（詳更四審一八○
    頁），則同案被告紀俊祥於偵查中供述，亦有證據能力。
乙、實體部分：
一、訊據上訴人即被告丁○○供承委請證人郭天賜轉送前開蘭麗
    禮盒與同案被告黃麗卿、李劉玉二人等情。然否認有賄選
    犯行，辯稱：該禮盒係其父親過世後，渠清理出來的東西，
    該禮盒原係有人積欠其父親工資而以之抵償，其父親過世後
    ，因自己用不完，而請黃麗卿、李劉玉轉送鄰居使用，與
    里長選舉無關云云。惟查：
　(一)被告丁○○於上開時間，購買蘭麗禮盒分別囑由黃麗卿、李
  　劉玉分送給台南市○區○○路二段二六九巷內里民，並請
    於里長選舉時投票支持等情，業據共同被告黃麗卿於警訊及
    偵查中供稱：上開禮盒係丁○○請伊代送給台南市○區○○
    路二段二六九巷內雙號里民的，至同巷單號部分由李劉玉
    負責，並稱他可能會出來選里長，要大家投票支持等語。
　(二)前開禮盒係被告丁○○委請證人郭天賜送往被告黃麗卿、李
  　劉玉處，並非被告丁○○親自送與共同被告黃麗卿、李劉
    玉二人事實，亦據被告丁○○及共同被告黃麗卿、李劉玉
    分別於更一審供明（詳更一卷一四九至一六二頁），並經
    證人郭天賜於更一審時證屬（詳更一卷同上頁），足認被告
    丁○○、黃麗卿、李劉玉等人該部分供述與事實相符，應
    可信採。另被告丁○○雖委請證人郭天賜，將前開禮盒送往
    被告黃麗卿、李劉玉住處，證人郭天賜並不知悉被告丁○○為何送禮盒，復據證人郭天賜證述在卷。參以同案被告黃
    麗卿於更一審供稱：（丁○○有無事先告訴你要請人送禮盒
    來，並說要做何用？）他有打電話告訴我說，要請人送東西
    來要送給里民（詳更一卷同上筆錄）。同案被告李劉玉則
    供稱：（郭天賜有沒有說何人送的，要做何用？）沒有，丁○○之前有打電話告訴我說，要送我們一些東西，請我發給
    里民等語（詳同上頁），足認證人郭天賜就被告丁○○交付
    同案被告黃麗卿、李劉玉前開禮盒，係供做本件選舉向里
    民行賄之用一節，並不知情。
　(三)又據被告李劉玉於偵查中供稱：伊分送禮盒時或許有提及
　  舊里長要出來選等語，並有蘭麗綿羊禮盒五盒（其中四盒每
    盒內有綿羊香皂三塊、果酸香皂三塊、洗髮乳及沐浴乳各一
    瓶、牙刷六支，另一盒僅有綿羊香皂二塊、果酸香皂一塊）
    扣案可佐。且同案被告黃麗卿將前開禮盒，交付同案被告壬○○○、巳○○○、卯○○○、乙○○、午○○後，另同案
    被告李劉玉則將該禮盒交付同案被告辛○○後，經警分別
    自同案被告壬○○○處扣得禮盒一盒，自同案被告巳○○○
    處扣得沐浴乳一瓶、洗髮乳一瓶、綿羊香皂三塊、果酸香皂
    二塊，自同案被告卯○○○處扣得洗髮乳一瓶、牙刷三支，
    自同案被告乙○○處扣得牙刷三支，自同案被告午○○處扣
    得禮盒一盒、牙刷六支，自同案被告辛○○處扣得禮盒一盒
    ，有扣押物目錄表附於警卷足憑。倘若被告丁○○僅係單純
    請同案被告黃麗卿、李劉玉，分送禮盒供鄰居使用，而與
    選舉無任何關係，則衡情何須由同案被告黃麗卿負責雙號里
    民，同案被告李劉玉負責單號里民，是被告丁○○及同案
    黃麗卿、李劉王所辯，顯悖常情。
　(四)參以同案被告丑○○、申○○○、癸○○、巳○○○、子○○○、寅○○○、庚○○、紀俊祥、甲○○、辛○○、乙○○、己○○、午○○、壬○○○、卯○○○等人分別供稱：
  1.同案被告丑○○於偵查中供稱：（警訊所言實在否？）實在
    ；（黃麗卿禮盒給你時，如何說？）因我自小在此長大，皆
    是老鄰居，之前在路上碰到丁○○時說，有東西要給我，寄
    放在黃麗卿處，後來某日黃麗卿，就拿來給我說里長寄東西
    給我，未再說什麼，因為我們均很熟，覺得沒必要再說什麼
    等語（詳三一號偵查卷七一頁）。
  2.同案被告申○○○於偵查中供稱：（李劉玉送你禮盒？如
    何說？）是的。說要送的；（知否老里長要出來選里長？）
    知道等語（詳三一號偵查卷七五頁反面）。
  3.同案被告癸○○於偵中供陳：（你的禮盒何人送的？）黃麗
    卿送來時有說舊里長送的，舊里長要出來選里長，我說那很
    好，便趕忙做菜去等語（詳三一號偵查卷七六頁反面）。
  4.同案被告巳○○○於偵查中供稱：（你的禮盒是黃麗卿送的
    ？如何說？）當時七時許，黃麗卿送來時我在忙，且我們不
    太熟，沒說什麼就走了，後來我問那禮盒做什麼，他們說老
    里長可能要出來選里長等語（詳三一號偵查卷七四頁反面、
    七五頁）。
  5.同案被告子○○○於偵查中供稱：（黃麗卿交給你禮盒之時
    間？說什麼？）約三月底，黃麗卿拿給我時說，姓林的舊里
    長送的，我亦心知肚明有關選舉之事，未再多問，或許他有
    說，我未仔細聽是否有說支持之語，記不清了等語（詳三一
    號偵查卷七四頁反面）。
  6.同案被告寅○○○於偵查中供稱：（你收到李劉玉送的？
    如何說？）是的，老里長送的；（有無說選舉時支持老里長
    ？）是沒如此說，但他有說出來選里長等語（詳三一號偵查
    卷七二頁反面）。
  7.同案被告庚○○於偵查中供稱：（你的禮盒何人送的？）約
    三、四月左右送的，李劉玉送的；（送時如何說？）說姓
    林的這次大概會出來選里長，所以我大概知道何人送的等語
    （詳三一號偵查卷七四頁）。
  8.同案被告紀俊祥於偵查中供稱：（之前警訊稱你收到李劉玉
    之蘭麗禮盒？）是的；（李劉玉有無說老里長送的？說
    這次要出來選？）當初他找不到便將禮盒寄放在對面鄰居，
    因對面鄰居戶籍未在此，隔日早上才拿給我，說鄰居皆有，
    我才剛搬到一年有餘，他只說姓林的要出來選，但我不認識
    ，發後我才知道是前幾任老里長，此次候選人只一人姓林；
    （對面鄰居有說林的要出來選？）有，他說姓林的要出來選
    等語（詳三一號偵查卷八十頁反面）。
  9.同案被告甲○○於偵查中供稱：（之前收的禮盒是李劉玉
    交給你的？如何說的？）他晚上十時許送過來，只說姓林的
    送的，我知道是里長，那時還不知道選，他送完後立即就走
    了，因平時就有往來餽贈，所以不覺有他；（當送你時，知
    否是選舉的事？）心裡大概覺得是選舉的事，然未言明等語
    （詳三一號偵查卷七二頁反面）。
  10.同案被告辛○○於偵查中供稱：（今日警方在你住處查扣之
    香皂禮盒何來？）由李劉玉拿給我的，她說這個里長不錯
    ！隔一星期後，我二嫂壬○○○（住二六九巷四四號）向我
    說這禮盒是前任里長丁○○送的，叫我們投票支持他，他也
    有收到一盒香皂禮盒等語（詳二一號偵查卷七二頁反面）。
  11.同案被告乙○○於偵查中供稱：（你的禮盒何人送的？）黃
    麗卿；（送何說？）他說姓林的送的，大家是老鄰居皆知道
    是老里長丁○○；（送禮盒用意？）知道是他大概要出來選
    里長等語（詳三一號偵查卷七五頁）。
  12.同案被告己○○於偵查中供陳：（李劉玉何時送禮盒？）
    三月份；（送你時有無說何人送？）他有說姓林的送的，這
    個人要出來選里長，所以我知誰送的等語（詳三一號偵查卷
    七三頁）。
  13.另同案被告乙○○、己○○、午○○於上訴審時，亦均稱：
    自被告黃麗卿、李劉王處收受該禮盒時，知悉是老里長即
    被告丁○○贈送的等語（詳上訴卷一四六至一四八頁）。
  14.同案被告壬○○○於警訊供稱：（麗卿女子拿蘭麗綿羊香皂
    禮盒給你時向你說何話？）她說這次里長選舉，我們舊里長
    姓林出來選舉，這盒禮盒是姓林的舊里長送的，希望支持他
    並把票投給姓林的舊里長，接著我問麗卿這樣可以嗎？但麗
    卿向我說現在離選舉還很久，現在收禮盒不算違法，我聽了
    之後，才決定把禮盒收下等語（詳警卷三頁反面、四頁）。
    於偵查中供稱：（警方在妳住處所查扣香皂禮盒何來？）
    由黃麗卿拿來給我的，叫我支持前任里長丁○○，把票投給
    他等語（詳三一號偵查卷十七頁反面）。
  15.同案被告卯○○○雖供稱：黃麗卿送該禮盒時，並未說要將
    票投給丁○○，亦未說是何人送的等語（詳警卷二三頁反面
    至二四頁、原審卷六三頁、上訴卷一四四頁）。惟據負責贈
    送禮盒被告黃麗卿於警訊供稱：（你發禮盒時如何向別人說
    ？）我向其說是丁○○送的，他可能會出來選里長，你們要
    投票支持；（丁○○叫你送禮盒給里民有無明確交代你要請
    選民投票支持當選里長？）有請我拜託里民投票支持其當選
    （詳第一分局第0000000000號警卷十四、十五頁
    反面、十六頁）。於偵查中亦稱：（警訊實在否？）實話實
    說等語（詳二一號偵查卷二三頁反面），顯已明確向受禮者
    拜託投票支持被告丁○○當選里長，足見同案被告卯○○○
    所供，純為自己係卸責之詞。由以上同案被告丑○○等人所
    供，相互參酌，足證同案被告丑○○、申○○○、癸○○、
    巳○○○、子○○○、寅○○○、庚○○、紀俊祥、卯○○○、甲○○、辛○○、乙○○、己○○、午○○、壬○○○
    等人，於收受同案被告黃麗卿、李劉玉所送禮盒時，均已
    明知所受禮盒，係里長候選人即被告丁○○所贈送，而同案
    被告丑○○渠等，亦均經上訴審分別判處有期徒刑二月，均
    緩刑二年確定。則被告丁○○蓄意賄選，而委由同案被告黃
    麗卿、李劉王分贈前開禮盒給予有投票權上開同案被告丑
    ○○等人之事實，已甚明確。
  16.此外，(1)證人子○○○於偵查中供稱，林先生（指被告丁○○）送的我心知肚明有關選舉之事等語（詳偵查卷九一年六
    月七日筆錄）。(2)證人乙○○於偵查中供稱，黃麗卿說姓林
    送的，大家是老鄰居，皆知道老里長丁○○，亦知道送禮的
    用意，是他大概要出來選里長等語（詳偵查卷九一年六月七
    日筆錄）。(3)證人壬○○○於偵查中供稱，九十一年四月中
    旬左右，由黃麗卿拿給我的，叫我支持前任里長把票投給他
    等語（詳偵查卷九十一年六月二日筆錄）。(4)證人己○○於
    偵查中亦供稱，壬○○○有說姓林送的，這個人要出來選里
    長，所以知道是誰送的等語（詳偵查卷九十一年六月七日筆
    錄）。由以上證人於偵查中供述，已足以佐證，被告丁○○
    委請同案被告黃麗卿、李劉玉送禮盒時，上開同案被告丑
    ○○等各有投票權之人，均已知悉係被告丁○○係為競選里
    長而送禮盒甚明。又衡諸常情，送禮者對受禮者表明係為選
    里長而送禮，請把票投給被告丁○○，受禮於收受禮物時，
    既未表示不予支持，則受禮者自屬同意送禮者之請託，而同
    意就其投票權為一定之行使。是被告丁○○所為，自已構成
    賄選罪，應無疑義。
  17.至同案被告丑○○等人，嗣後於法院及本院審理時，雖均否
    認知悉被告丁○○所送禮盒，係為競選里長而贈送云云。然
    同案被告丑○○等人於審判中，係屬經檢察官起訴「涉犯投
    票受賄罪」之共同被告，渠等為避免本身涉犯投票受賄罪，
    自當否認知悉被告丁○○所送禮盒，係為競選里長而贈送。
    故被告丑○○等人，其前在偵查中所為供述，自較渠等於審
    判中所供，更具可信性。是同案被告丑○○等人於審判中，
    否認知悉被告丁○○所送禮盒，係為競選里長而贈送等情，
    自非可取，為本院所不採，併此說明。
　(五)至被告丁○○雖於九十一年三月廿九日書立請示書，向中央
  　選舉委員會，請示其曾因妨害投票案件，經法院判處徒刑，
    緩刑五年確定，得否參選本屆里長選舉，中央選舉委員會於
    九十一年四月八日函覆，被告丁○○確定得以參選後，始於
    九十一年四月廿五日申請登記為本屆里長候選人，有請示書
    、中央選舉委員會九十一年四月八日中選法字第○九一○○
    一一九六一○號函、臺南市東區選務作業中心收據在卷可稽
    （詳二一號偵查卷五四、五五、五八頁）。然依前說明，被
    告丁○○以行賄方式，妨害投票犯意已明，尚難以上情，而
    為被告丁○○有利認定。
　(六)被告丁○○又辯稱：蘭麗禮盒原係有人積欠其父親工資而以
  　之抵償，其父親過世後，其回家清理後發現，因自己用不完
    ，始委請被告黃麗卿、李劉玉轉送與其他鄰居使用，與選
    舉無關云云。惟被告丁○○或謂禮盒係九十年十月辦理父親
    喪事時用剩之禮盒（詳二一號偵查卷七三頁所附聲請狀）、
    或謂於九十一年三月回家清理時始發現，前後所辯，已有不
    符；而證人即被告母親林王錦鳳雖附和供稱，禮盒係伊先生
    工作，老闆未給工資以禮盒作為抵債用，惟亦明確供陳，被
    告丁○○父親去世時，未以禮盒作為回贈禮，而係以毛巾回
    贈等語（詳一審卷九八頁），且被告黃麗卿於警訊供稱：上
    開禮盒非丁○○父親過世感謝所餘（詳第一分局南市警一刑
    偵字第0000000000號警卷十六頁）。證人李陳錦
　　鳳雖於原審證稱：被告載些禮盒，到早餐店的上面要給員工
  　，我聽說那是他父親過世後留下的東西，因我有忌諱，所以
    就說不要等語（詳一審卷九八頁），所供係傳聞，且與被告
    母親林王錦鳳、被告黃麗卿所稱不同，應係傳聞，尚難認該
    禮盒即係被告因其父過世用來答禮用。被告丁○○該部分所
    辯，顯無可採。而證人林王錦鳳、李陳錦鳳所證，亦難據為
    被告丁○○有利認定。
　(七)另按公職人員選舉罷免法第九十條之一第一項僅規定，對於
　  有投票權之人，行求、期約或交付賄賂，並未規定候選人對
    於有投票權之人，行求期約或交付賄賂，始構成犯罪。里長
    或市民代表等定期性之選舉，有意參選人，在辦理選舉機關
　  未為選舉公告前，對預期有投票權之人，行求、期約或交付
    賄賂或其他不正利益，而約其不行使投票權或為一定之行使
    者，如認不成立犯罪，將有違選舉之不可收買性及公平性原
    則，且無以達成端正選風之立法本旨（最高法院八十五年台
    上字第二七三四號、八十九年台上字第四九五五號、九十年
    台上字第二五七一號判決參照）。是被告丁○○辯稱：九十
    一年三月底，交付禮盒予被告黃麗卿、李劉玉轉送與里民
    時，尚未登記參選，所為與公職人員選舉罷免法第九十條之
    一第一項規定之構成要件不符，即難採憑。
　(八)又同案被告黃麗卿、李劉玉雖於警訊及一審時均辯稱，未
　  有賄選犯行（詳警卷二三頁反面至二四頁、一審卷六三頁）
    。然查：
  1.被告黃麗卿於九十一年六月二日警訊供稱：（你發禮盒時如
    何向別人說？）我向其說是丁○○送的，他可能會出來選里
    長，你們要投票支持；（丁○○叫你送禮盒給里長有無明確
    交代你要請選民投票支持當選里長？）有請我拜託里民投票
    支持其當選等語（詳警卷十四至十六頁）。（你發雙號意何
    所指？）就我們巷子雙號我在發，單號則由李劉玉在發；
    （丁○○將禮盒交給你時如何說？）他請我幫他發放，說登
    記前不會有違法問題等語（詳二一號偵查卷二三頁反面、二
    四頁）。是依被告黃麗卿於前揭警偵訊供述，佐以同案被告
    壬○○○前述供述內容，及同案被告癸○○、巳○○○於偵
    查中供承，被告黃麗卿送禮盒時敘及被告丁○○將出來參選
    里長，暨同案被告丑○○、癸○○、巳○○○、子○○○、
    乙○○、午○○等人一致供稱，知道禮盒是老里長丁○○贈
    送的等情觀之，足證被告黃麗卿受被告丁○○指示，將被告
    丁○○交與蘭麗禮盒交予該里居住於台南市○○路○段二百
    六十九巷雙號之里民，並向其交付禮盒里民表示，於投票日
    將選票投與被告丁○○犯行，已臻明確。
  2.被告李劉玉於九十一年六月七日上午，在偵查中曾供承：
    （你送禮盒時有無提及舊里長要出來選？）時間已久，或許
    有說也不一定等語（詳三一號偵查卷七六頁反面）。參諸同
    案被告寅○○○、庚○○、己○○等人於偵查中一致供陳被
    告李劉玉於發送禮盒時，曾向渠等表示被告丁○○要出來
    參選里長乙情（詳同前卷七二頁反面、七四、八十頁反面）
    ，暨同案被告申○○○、寅○○○、甲○○、辛○○、己○○等人於上訴審一致供稱，知道禮盒是老里長丁○○贈送的
    等情觀之，亦足證被告李劉玉受被告丁○○指示，將被告
    丁○○交與蘭麗禮盒，交付該里居住於台南市○○路○段二
    百六十九巷單號里民，並向其交付禮盒里民表示於投票日將
    選票投與被告丁○○一情屬實。
　(九)被告丁○○於本院審理時具狀供稱：九十一年六月八日台南
　  市第十七屆里長選舉時，伊尚就讀國立臺南第一高級中學附
    設高級中學進修學校學生，不得登記為里長候選人云云。經
    本院更二審時，向臺南市選舉委員會函詢結果：(一)公職人員
    選舉罷免法第三十五條第一項第二款：現在學校肄業學生不
    得申請登記為候選人。同法第三項：第一項第二款之現在學
    校肄業學生，屬於現職公職人員再行進修者，得申請登記為
    候選人。(二)細則第三十二條：本法第三十五條第一項第二款
    所稱現在學校肄業學生，為現在主管教育行政機關立案之學
    校肄業具有正式學籍學生；但空中補習學校學生，不在此限
    ；有臺南市選舉委員會九十三年四月廿六日南市選一字○九
    三二五○○六六四號函可憑（詳更(二)卷一一五至一一六頁）
    ；被告丁○○原為國立台南第一高級中學附設高級中學進修
    學校學生，於高一下學期九十一年四月三十日（據被告丁○○稱係於九十三年四月廿四日辦理休學，詳更(二)卷六八頁）
    完成休學手續，被告丁○○於辦妥休學後，有國立臺南第一
    高級中學附設進修學校九十三年四月廿七日南一中進字第○
    九三○○○一四四七號函在卷可稽（詳更(二)卷一一三頁）。
    惟被告丁○○於九十一年四月廿四日，向台南一中辦理休學
    ，即於翌日即廿五登記日參選台南市第十七屆富裕里里長候
    選人，並參加選舉，為其於上訴審時坦承不諱（詳上訴卷一
    三三頁），並於更二審不為爭執（詳更(二)卷六八頁）。再者
    ，候選人賄選之時點，並不限於在選舉機關為選舉公告後賄
    選，始該當公職人員選舉罷免法第九十條之一第一項構成要
    件，倘若在選舉機關未為選舉公告前，對預期有投票權者，
    行求、期約或交付賄賂或其他不正利益，而約其不行使投票
    權或為一定之行使者，亦成立該條項罪（最高法院八十五年
    台上字第二七三四號、八十九年台上字第四九五五號、九十
    年台上字第二五七一號判決參照）。是被告丁○○辯稱：九
    十一年三月底，交付禮盒予被告黃麗卿、李劉玉轉送與里
    民時，被告尚無參與里長選舉資格，不可能花錢賄選云云，
    難以採信。至被告丁○○請求傳訊證人未○○、戊○○、辰
    ○○、丙○○，證明所送禮盒與選舉無關云云。經本院更四
    審時，傳訊證人未○○、戊○○、辰○○、丙○○渠等四人
    到庭均供稱，渠等並未設籍於被告丁○○競選里長之富裕里
    等語（詳更四卷九十四年十月六日筆錄）。則渠等顯非本件
    被告丁○○里長選舉之選舉人，其等所供自無法為有利被告
    丁○○認定。此外同案被告壬○○○等十五人，係本件有投
    票權之人，業經本院更三審時向台南市選舉委員會函查明確
    ，有該會九十三年十月廿九日南市選二字○九三二五○一三
    六三號函在卷可稽（詳更三卷一三五頁），併為敘明。
　(十)至最高法院前發回意旨以：(一)被告丁○○交付黃麗卿、李劉
　  玉之禮盒數，究竟幾盒不明云云。查同案被告黃麗卿供稱
    ，將禮盒交予壬○○○等八人，另同案被告李劉玉則供稱
    交付禮盒予申○○○等七人，亦據同案被告壬○○○供承，
    應認被告丁○○交付同案被告黃麗卿、李劉玉二人，持以
    賄選者至少有十五盒。至被告黃麗卿於警偵訊雖供稱，發了
    十幾盒，黃麗卿並稱收受十一盒，已全數送出云云。然共同
    被告供詞不能作為犯罪唯一證據，仍應調查其他必要之證據
    ，以察其是否與事實相符（刑事訴訟法第一百五十六第二項
    規定參照）。且本件復查無其他證據，足證除同案被告壬○○○等十五人外，同案被告黃麗卿、李劉玉二人，又有向
    其他選舉人行賄情事；故本件依卷存證據資料，所能認定事
    實，僅能認定被告丁○○其送交給同案被告黃麗卿、李劉玉
    二人禮盒數至少有十五盒，且其中十五盒，業經同案被告
    黃麗卿、李劉玉二人轉送里民。(二)另證人李陳錦鳳雖供稱
    ，禮盒係被告丁○○父親去世時贈送之物云云，但其所供並
    不可採，已如前述。(三)至於證人未○○亦收受系爭禮盒之人
    ，該盒禮盒並未滅失，原判決認已滅失，與卷證不合云云。
    查證人未○○於十七屆里長選舉時，戶籍未設於台南市東區
  　富裕里，有台南市選舉委員會函在卷可憑，是證人未○○顯
    無選舉權，則被告丁○○雖對其送禮盒，尚不構成賄選罪，
    該禮盒非供犯罪所用，不應沒收。
　(十一)綜上所述，被告丁○○所辯，均為卸責之詞，不足採信。本
  　件被告丁○○，與同案被告黃麗卿、李劉玉共同賄選犯行
    ，事證明確，堪以認定。
二、查被告丁○○及同案被告黃麗卿、李劉玉，共同基於交付
    賄賂犯意，將禮盒交付同案被告丑○○、申○○○、癸○○
    、巳○○○、子○○○、寅○○○、庚○○、紀俊祥、甲○○、卯○○○、辛○○、乙○○、己○○、午○○及壬○○○等十五人，要求渠等於投票日，將選票投給丁○○，同案
    被告丑○○等十五人，均明知黃麗卿、李劉玉所贈送禮盒
    ，係里長候選人丁○○為參選里長所贈送，而予收受，客觀
    上，自足認同案被告丑○○等十五人，於收受禮盒時，即有
    許以其投票權為一定行使犯意。核被告丁○○及同案被告黃
    麗卿、李劉玉三人所為，均係犯公職人員選舉罷免法第九
    十條之一第一項投票交付賄賂罪。被告丁○○及同案被告黃
    麗卿、李劉玉三人間，有犯意聯絡及行為分擔，均為共同
    正犯。又渠三人先後多次妨害投票犯行，時間緊接，所犯係
    犯罪構成件相同罪名，顯係基於概括反覆犯意為之，為連續
    犯，應依刑法第五十六條規定，依法加重其刑。
三、原審以被告丁○○罪證明確，因予論罪科刑，固非無見。惟
    查：(1)被告丁○○及同案被告黃麗卿、李劉玉等人，基於
    交付賄賂犯意，將禮盒交付予同案被告丑○○、申○○○、
    癸○○、巳○○○、子○○○、寅○○○、庚○○、紀俊祥
    、甲○○、卯○○○、辛○○、乙○○、己○○、午○○及
    壬○○○等十五人，要求渠等於投票日，將選票投給丁○○
    ，同案被告丑○○等十五人，亦均明知黃麗卿、李劉玉所
    贈送禮盒，係里長候選人丁○○為參里長所贈送，竟予收受
    ，客觀上，自足認同案被告丑○○等十五人，於收受禮盒時
    ，即有許以其投票權為一定行使之犯意，原審竟認同案被告
    丑○○等十五人，並無許於投票日，將選票投給丁○○承諾
    ，僅止於行求階段，係犯公職人員選舉罷免法第九十條之一
    第一項投票行求賄賂罪，然主文卻認係對於有投票權之人交
    付賄賂罪，顯有未當。(2)次按公職人員選舉罷免法第九十條
    之一第三項固規定，預備或用以行求期約或交付之賄賂，不
    問屬於犯人與否，沒收之。但如其賄賂已交付與有投票權之
    人收受，因收受者係犯刑法第一百四十三條第一項投票受賄
    罪，其所收受賄賂，應依同條第二項規定沒收之，如全部或
    一部不能沒收時，追徵其價額。故犯投票行賄罪者，其已交
    付賄賂，自應依刑法第一百四十三條第二項規定，於其對向
    共犯投票受賄罪項下，宣告沒收追徵，不得再依上開公職人
    員選舉罷免法規定沒收。本件雖經警扣得蘭麗綿羊禮盒八盒
    、蘭麗乳酸洗髮乳二瓶、蘭麗乳酸沐浴乳一瓶、蘭麗綿羊香
    皂三塊、蘭麗果酸香皂二塊及迪斯可牙刷十二支，但除事實
    欄所載扣押物，係在被告黃麗卿家中扣得外，其餘扣押物均
    係在里民即同案被告壬○○○等人住處查獲（詳如前述），
    並已經由有投票權之里民壬○○○等人收受。則上揭在同案
    被告壬○○○等人處所扣得賄賂，自應在各該同案被告壬○○○等人所犯投票受賄罪項下，宣告沒收，而無須再於被告
    丁○○科處徒刑項下諭知沒收。乃原判決竟在被告丁○○所
    科處罪刑項下，諭知「扣案蘭麗綿羊禮盒八盒、蘭麗乳酸洗
    髮乳二瓶、蘭麗乳酸沐浴乳一瓶、蘭麗綿羊香皂三塊、蘭麗
    果酸香皂二塊及迪斯可牙刷十二支沒收之」，原判決該部分
    ，自有未當。本件被告丁○○上訴意旨，否認犯罪，依前所
    述，固無理由，然原判決既有可議，自屬無可維持，應由本
    院就該部分撤銷改判。
四、爰審酌被告丁○○曾於八十三年間，因妨害投票案件，經本
    院判處有期徒刑一年二月，褫奪公權一年，緩刑五年確定，
    有臺灣高等法院被告全國前案紀錄表在卷可稽，及被告丁○○犯罪動機、目的、手段、所生危害、犯後否認犯行等一切
    情狀，對被告丁○○量處有期徒刑十月，併依公職人員選舉
    罷免法第九十八條第三項規定，宣告褫奪公權二年，以資懲
    儆。另在被告黃麗卿家中扣得賄賂即蘭麗綿羊禮盒五盒（其
    中四盒每盒內，有綿羊香皂三塊、果酸香皂三塊、洗髮乳及
    沐浴乳各一瓶、牙刷六支，另一盒僅有綿羊香皂二塊、果酸
    香皂一塊），均係被告丁○○所交付預備行求賄賂，依公職
    人員選舉罷免法第九十條之一第三項規定，應予諭知沒收，
    其餘扣押物既已交付里民即壬○○○等人，應於其等所犯投
    票受賄罪項下宣告沒收，已如前述，自無在被告丁○○所諭
    知罪刑項下宣告沒收之必要。再者同案被告李劉玉、黃麗
    卿所收受前開禮盒，除分別交付同案被告壬○○○等人外，
    在同案被告黃麗卿家中僅扣蘭麗綿羊禮盒五盒等情，分據同
    案被告黃麗卿、李劉玉供明在卷。則除前開扣押物及已交
    付同案被告壬○○○等人外，其餘禮盒既查無積極證據，足
    證係被告丁○○供犯罪所用，爰不依公職人員選舉罷免法第
    九十條之一第三項規定諭知沒收。至公訴人起訴被告丁○○
    並向未○○行求部分，經本院上訴審查明未○○係未有投票
    權之人，已如前述，因而為未○○無罪判決確定，則該部分
    顯不能證明被告丁○○構成犯罪。然公訴人認該部分與上開
    有罪部分，為實質上一罪，爰不另為無罪諭知，併予附明。
據上論斷，應依刑事訴訟法第三百六十九條第一項前段、第三百
六十四條、第二百九十九條第一項前段，公職人員選舉罷免法第
九十條之一第一項、第三項、第九十八條第三項，刑法第十一條
前段、第廿八條、五十六條、第三十七條第二項，判決如主文。
本案經檢察官范文豪到庭執行職務。
中　　華　　民　　國　　94　　年　　10　　月　　20　　日
                  刑事第六庭    審判長法　官  蔡崇義
                                      法　官  吳永宋
                                      法　官  董武全
以上正本證明與原本無異。
如不服本判決，應於收受本判決後十日內向本院提出上訴書狀。
其未敘述上訴理由者並得於提起上訴後十日內向本院補提理由書
狀（均須按他造當事人之人數附繕本）「切勿逕送上級法院」。
　　　　　　　　　　　　　　　　　　　書記官  許美惠
中　　華　　民　　國　　94　　年　　10　　月　　20　　日
附錄法條：
公職人員選舉罷免法第九十條之一第一項：
對於有投票權之人，行求期約或交付賄賂或其他不正利益，而約
其不行使投票權或為一定之行使者，處五年以下有期徒刑，得併
科新台幣四十萬元以上四百萬元以下罰金。
